臺灣高等法院臺中分院刑事判決　　　　96年度上訴字第1183號
上　訴　人　臺灣臺中地方法院檢察署檢察官
上　訴　人
即　被　告　乙○○
　　　　　　　　　　（現另案羈押於臺灣台中看守所）
上列上訴人因被告毒品危害防制條例案件，不服臺灣臺中地方法
院96年度訴字第713號中華民國96年3月28日第一審判決（起訴案
號：臺灣臺中地方法院檢察署95年度毒偵字第5988號），提起上
訴，本院判決如下：
    主  文
原判決撤銷。
乙○○施用第一級毒品，累犯，處有期徒刑壹年參月，減為有期
徒刑柒月又拾伍日。又施用第二級毒品，累犯，處有期徒刑柒月
，減為有期徒刑參月又拾伍日，如易科罰金，以新台幣壹仟元折
算壹日；扣案之第二級毒品安非他命壹包（含袋重一點二公克）
沒收銷燬之，吸食器壹組沒收。應執行有期徒刑拾月，扣案之第
二級毒品安非他命壹包（含袋重壹點貳公克）沒收銷燬之，吸食
器壹組沒收。
    事  實
一、乙○○於民國90年間因施用毒品案件，經臺灣臺中地方法院
    裁定送觀察、勒戒後，認有繼續施用毒品之傾向，再經臺灣
    臺中地方法院裁定令入戒治處所施以強制戒治一年，於90年
    9月7日停止強制戒治處分， 92年6月20日又入台中戒治所施
    以強制戒治，於92年12月19日執行完畢釋放。其施用第一級
    毒品及第二級毒品所涉刑事案件，並經臺灣臺中地方法院分
    別判處有期徒刑1年、6月，應執行有期徒刑1年4月確定；又
    於92年間因施用第一級毒品案件，經臺灣臺中地方法院判處
    有期徒刑1年2月確定，二案接續執行， 於95年4月19日縮刑
    期滿執行完畢。詎其仍不知悔改，於前開強制戒治執行完畢
    釋放後五年內，復分別基於施用第一、二級毒品之犯意，於
    95年12月21日晚上8時許，在其臺中市○○區○○路1段51巷
    14號1樓居處，將海洛因摻入香菸內點燃吸食， 以此方式再
    次施用第一級毒品海洛因；另於95年12月18日，在其上開居
    處，將甲基安非他命置於吸食器內燒烤，而吸其所產生之白
    煙，以此方式再次施用第二級毒品甲基安非他命。嗣於95年
    12月21日晚上10時30分許，經警持法院核發之搜索票至其上
    開居處搜索查獲，扣得其所有供施用之第二級毒品安非他命
    1包（含袋重1.2公克）、及吸食器一組等物。（其他扣案之
    第一級毒品海洛因38.46公克、搗藥器1組、 電子磅秤1台、
    藥鏟1支、塑膠夾鏈袋1包、行動電話3具， 另由臺灣臺中地
    方法院檢察署檢察官就乙○○涉嫌販賣第一級毒品以95年偵
    字第19038號偵辦中）。
二、案經台中縣警察局報請臺灣臺中地方法院檢察署檢察官偵查
    起訴。
    理  由
一、上揭事實，業據上訴人即被告乙○○於警詢、偵查、原審、
    及本院審理中供承在卷，且被告於上開時地為警查獲時，經
    採其尿液送驗結果，嗎啡及安非他命、甲基安非他命均呈陽
    性反應，有中山醫學大學附設醫院檢驗科藥物檢測中心檢驗
    報告附卷可憑，並有被告所有供施用之第二級毒品安非他命
    1包（含袋重1.2公克）及吸食器1組扣案可資佐證， 被告之
    自白核與事實相符。又被告前因施用毒品案件，經臺灣臺中
    地方法院裁定送觀察、勒戒後，認有繼續施用毒品之傾向，
    再經臺灣臺中地方法院裁定令入戒治處所施以強制戒治一年
    ，於90年9月7日停止強制戒治處分， 92年6月20日又入台中
    戒治所施以強制戒治，於92年12月19日執行完畢釋放，有台
    灣高等法院被告前案紀錄表、全國施用毒品案件紀錄表附卷
    可考。其於前開強制戒治執行完畢釋放後五年內，再犯施用
    第一、二級毒品罪，事證明確，被告犯行堪以認定。
二、按海洛因、安非他命分別屬於毒品危害防制條例第2條第2項
    第1款、第2款所稱之第一、二級毒品。核被告乙○○所為，
    係犯毒品危害防制條例 第10條第1項之施用第一級毒品罪、
    及同條第二項之施用第二級毒品罪。被告因施用而持有第一
    級毒品及第二級毒品之低度行為，分別為其施用第一級毒品
    及第二級毒品之高度行為所吸收，均不另論罪。被告所犯上
    開二罪，犯意各別，犯罪構成要件不同，應予分論併罰。查
    被告於民國90年間因施用第一、二級毒品案件，經臺灣臺中
    地方法院分別判處有期徒刑1年、6月，應執行有期徒刑1年4
    月確定；又於92年間因施用第一級毒品案件，經臺灣臺中地
    方法院判處有期徒刑1年2月確定，二案接續執行， 於95年4
    月19日縮刑期滿執行完畢，有台灣高等法院被告前案紀錄表
    附卷可稽，其於有期徒刑執行完畢五年內故意再犯本件有期
    徒刑以上之罪，應論以累犯，並依法加重其刑。扣案之第二
    級毒品安非他命1包（含袋重1.2公克），係查獲之第二級毒
    品，應依毒品危害防制條例第18條第1項前段規定， 予以宣
    告沒收銷燬， 吸食器1組，係被告所有供施用第二級毒品犯
    罪所用之物，已據其供明在卷，應依刑法第38條第1項第2款
    併予宣告沒收。
三、公訴意旨另以：被告乙○○分別基於反覆施用第一、二級毒
    品之集合犯意，自95年11月初起至95年12月21日止，除於95
    年12月21日晚上8時許在其上開居處施用第一級毒品海洛因1
    次外，尚在同址施用第一級毒品海洛因多次；另自95年11月
    初某日起至95年12月18日止，除於95年11月18日在其上開居
    處施用第二級毒品甲基安非他命1次外， 尚在同址施用第二
    級毒品甲基安非他命多次，因認被告此部分行為，亦涉有毒
    品危害防制條例 第10條第1項之施用第一級毒品罪嫌、及同
    條第2項之施用第二級毒品罪嫌等語。 惟按犯罪事實應依證
    據認定之，無證據不得認定犯罪事實；被告或共犯之自白，
    不得作為有罪判決之唯一證據，仍應調查其他必要之證據，
    以察其是否與事實相符， 刑事訴訟法第154條第2項、第156
    條第2項分別定有明文。 公訴意旨認被告尚涉有此部分之犯
    行，係以被告之自白為其論據。經查，關於公訴人起訴之此
    部分犯行，固據被告自白在卷，然遍查全卷並無其他證據足
    資佐證被告關於此部分之自白確與事實相符；復按施用海洛
    因或安非他命，其於尿液中排出之最長時限，受施用劑量、
    施用方式、個人體質及其代謝情況等因素影響，因個案而異
    ，一般可檢出之最長時間為服用後1至4天，本件依卷附委託
    尿液代號、真實姓名對照表所載，其採尿之時間係在95年12
    月22日0時0分，上開中山醫學大學附設醫院檢驗科藥物檢測
    中心之檢驗報告，固足據以認定被告關於其在95年12月22日
    0時0分採尿前之95年12月21日晚上8時許曾施用1次海洛因、
    及於95年12月18日曾施用 1次安非他命之自白確與事實相符
    ，且無可爭議外，被告雖於偵查及原審均自白其自95年11月
    初起至同年12月21日止，平均每日約施用4、5次海洛因，及
    於原審自白其自95年11月初起至同年12月18日止，約10日即
    施用安非他命1次云云， 惟查被告於95年12月21日晚上10時
    30分許為警查獲時，除被扣得其所有供施用之第二級毒品安
    非他命1包（含袋重1.2公克）、及吸食器1組外， 另被扣得
    其所有之第一級毒品海洛因38.46公克、搗藥器1組、電子磅
    秤1台、藥鏟1支、塑膠夾鏈袋1包、行動電話3具，而由臺灣
    臺中地方法院檢察署檢察官另以 95年偵字第19038號對其所
    涉販賣第一級毒品案件偵辦中，其被扣獲之證物海洛因多達
    38.46公克，又有搗藥器、電子磅秤、塑膠夾鏈袋等物， 為
    脫免其販賣海洛因之罪嫌，而故為誇大其施用海洛因所需之
    施用量，自屬可能，是關於其所供自95年11月初起至同年12
    月21日止，平均每日約施用4、5次海洛因云云，其中除95年
    12月21日確曾施用海洛因該部分之自白核與上開檢驗結果相
    符，堪予採信外，其餘部分之自白是否真實即有可疑，自未
    可遽予採信，而關於其所供自95年11月初起至同年12月18日
    止，約10日即施用安非他命1次云云， 其中除95年12月18日
    曾施用甲基安非他命該部分之自白亦核與上開檢驗結果相符
    ，堪予採信外， 被告既已供明其安非他命約10日施用1次，
    則上開檢驗結果即無從資為其於95年12月21日晚上10時30分
    許被查獲之10日前曾施用安非他命之佐證，而其於95年12月
    18日既曾施用過安非他命，縱其於95年12月21日晚上10時30
    分許被查獲時，經扣得其所有之安非他命1包、 及供吸食安
    非他命所用之吸食器1組， 亦難因有安非他命及吸食器扣案
    ，即認其在95年11月初至同年12月21日被查獲之10日前該段
    期間確有施用安非他命之犯行，此外又查無其他積極證據足
    認被告確有此部分施用第一、二級毒品之犯行，惟公訴意旨
    認被告此部分犯行與上開論罪科刑部分，有集合犯之實質上
    一罪關係，爰不另為無罪之諭知，併此敘明。
四、原審以事證明確，對被告論罪科刑，固非無見，惟查：(1)本
    件被告犯罪時間在96年4月24日以前， 原審未及依中華民國
    九十六年罪犯減刑條例減輕其刑，尚有未洽。(2)按吸食甲基
    安非他命經由代謝會產生少量的安非他命，而吸食安非他命
    經由代謝不會再產生甲基安非他命（財團法人私立高雄醫學
    大學附設中和紀念醫院93年11月29日高醫附秘字第09300033
    84號函及其附件可參，見司法院94年12月編印之法官辦理刑
    事案件參考手冊(一)第169、170頁），本件依前揭中山醫學大
    學附設醫院檢驗科藥物檢測中心檢驗報告所示，被告之尿液
    經檢出安非他命之陽性反應及甲基安非他命之陽性反應，足
    見其於95年12月21日晚上20時許該次所施用之第二級毒品係
    甲基安非他命而非安非他命，原審認被告係施用安非他命，
    亦有未合。被告上訴意旨略以原審量刑過重云云，檢察官上
    訴意旨略以刑法廢除連續犯之規定後，以往實務上就多次施
    用毒品之犯行，適用連續犯之規定以一罪論而為處斷之各種
    情形，事實上非無誤將「集合犯」或「包括一罪」視為連續
    犯而為處理者，茲連續犯廢除後，對於連續多次施用毒品之
    行為，當列入「集合犯」範疇而論以包括一罪較為合理，且
    原審除上開應論罪科刑部分外，認無證據足認被告確有其餘
    起訴部分之施用第一、二級毒品犯行，亦有應調查而未予調
    查之違誤等語，分別指摘原判決不當，惟按：(1)刑法第56條
    連續犯之規定業於94年1月7日修正公布刪除，並自95年7月1
    日起施行，而依新法對於上開反覆實施犯罪模式之對應處置
    ，除合於「接續犯」或「包括一罪」之情形外，則僅能依數
    罪併罰之規定個別處斷。又連續數行為而犯同一之罪名，部
    分之數行為，發生在新法施行前者，新法施行後，該部分適
    用最有利於行為人之法律，若其中部分之一行為或數行為，
    發生在新法施行後者，該部分不能論以連續犯（最高法院95
    年第8次刑事庭會議決議意旨參照）。 而依最高法院86年台
    上字第3295號判例意旨，數行為於同時同地或密切接近之時
    地實施，侵害同一之法益，各行為之獨立性極為薄弱，依一
    般社會健全觀念，在時間差距上，難以強行分開，在刑法評
    價上，以視為數個舉動之接續施行，合為包括之一行為予以
    評價，較為合理，方屬接續犯之範疇，足見「接續犯」之成
    立，係以時、空密接性為前提要件，即透過對於同一法益之
    同種類侵害行為繼續不間斷之實行，業已稀釋個別行為之獨
    立性，致使刑法評價時將之視為單一、整體之犯罪行為，以
    符合社會一般人對於行為概念之認知，並與行為人之犯罪目
    的相互結合，則以接續犯之概念評價多數施用毒品之行為，
    即有不當；至於學理上「包括一罪」概念中，與施用毒品之
    犯罪型態較有關聯者，應屬「集合犯」之態樣，此即依一般
    社會通念，特定犯罪行為具有反覆實施之特性，立法者於制
    定刑罰法律之初，亦已認知該種行為類型之反覆性，而有意
    藉由法條中客觀構成要件之行為要素，涵括上開具有反覆實
    施特性之數個犯罪行為，仍僅接受一次刑法之評價為已足；
    然施用毒品犯罪，或為零星偶一之施用，或長期不間斷的反
    覆施用，均有其可能性，是自難認立法者於制定刑罰法律之
    初，已認知施用毒品行為必屬具反覆性之犯罪，且有意藉由
    法條中客觀構成要件之行為要素，涵括上開具有反覆實施特
    性之數個犯罪行為。況實務上最高法院歷來僅將專以觸犯該
    等法條之罪，為其日常生活之職業者之常業犯，認為其性質
    上屬多數行為之集合犯，在法律上將之擬制為一罪（即學理
    上稱之實質上一罪；最高法院92年台上字5115號判決、92年
    台上字第4959號判決、93年台上字第3609號判決、94年台上
    字第4567號等判決意旨參照），而本次刑法修正既依據「刑
    罰公平原則」之考量，刪除有關連續犯之規定，並將含有連
    續犯性質之常業犯一併全數刪除（參見刑法修正草案總說明
    ），則再以集合犯之概念評價多數施用毒品之行為，即有不
    當。因此，多次施用毒品犯罪之行為，當無論以「接續犯」
    或「集合犯」之餘地，應回歸一般刑法上行為單、複數之認
    定，而予論罪科刑，較稱妥適。(2)以往實務上就連續多次施
    用毒品之行為依連續犯之規定論以一罪，於採證上之寬嚴是
    否全然適當，或容有可議之處，然本次刑法之修正既依據「
    刑罰公平原則」之考量，刪除有關連續犯之規定，究屬不能
    因刑法已刪除有關連續犯之規定，即將本質上原屬連續犯之
    多數行為一變而為集合犯或包括一罪，驟然將連續犯與集合
    犯或包括一罪畫上等號，終覺有昨是今非之憾。(3)原審業已
    審酌被告有毒品前科多次（見卷附台灣高等法院被告前案紀
    錄表），仍不知戒絕毒品，復施用第一、二級毒品及其犯罪
    之動機、目的、手段、所生危害與犯後坦承犯行，態度良好
    等一切情狀，對被告上開施用第一、二級毒品之犯行，分別
    予以量處有期徒刑一年三月及七月，亦難謂有何量刑過重之
    情形。檢察官與被告之上訴，雖均無理由，惟原判決既有上
    開可議之處，本院仍應將原判決撤銷改判。爰審酌被告有多
    次之毒品前科（見卷附台灣高等法院被告前案紀錄表），仍
    不知戒絕毒品，復施用第一級毒品海洛因及第二級毒品甲基
    安非他命，及其犯罪之動機、目的、手段、所生危害、與犯
    後坦承犯行，態度良好等一切情狀，就其施用第一級毒品部
    分量處有期徒刑1年3月，施用第二級毒品部分量處有期徒刑
    7月，並依中華民國96年罪犯減刑條例第2條第1項第3款，就
    其施用第一級毒品部分所處有期徒刑 減為有期徒刑7月15日
    ，施用第二級毒品部分所處有期徒刑 減為有期徒刑3月15日
    ，如易科罰金，以新台幣一千元折算一日，併定其應執行刑
    為有期徒刑10月。扣案之第二級毒品安非他命一包（含袋重
    1.2公克），應依毒品危害防制條例第18條第1項前段規定，
    宣告沒收銷燬之；扣案之吸食器一組，係被告所有供施用第
    二級毒品犯罪所用之物，併予依法宣告沒收。
五、據上論斷， 應依刑事訴訟法第369條第1項前段、第364條、
    第299條第1項前段，毒品危害防制條例第10條第1項、第2項
    、第18條第1項前段，中華民國九十六年罪犯減刑條例第2條
    第1項第3款、第7條、第9條， 刑法第11條、第41條第1項、
    第47條第1項、第51條第5款、第38條第1項第2款，判決如主
    文。
本案經檢察官甲○○到庭執行職務。
中　　華　　民　　國　　96　　年　　7 　　月　　19　　日
                  刑事第十庭    審判長法　官  林 照 明
                                      法　官  李 平 勳
                                      法　官  蔡 名 曜
上列正本證明與原本無異。
施用第一級毒品部分得上訴。
其餘部分不得上訴。
如不服本判決應於收受送達後十日內向本院提出上訴書狀，其未
敘述上訴之理由者並得於提起上訴後十日內向本院補提理由書。
（須附繕本）
中　　華　　民　　國　　96　　年　　7 　　月　　24　　日
